【裁判字號】    89,再,67
【裁判日期】    890825
【裁判案由】    確定界址
【裁判全文】
臺灣高等法院民事判決                     八十九年度再字第六十七號
      再 審 原告  甲○○
      再 審 被告  新竹汽車客運股份有限公司
      法定代理人  周介石
右當事人間請求確定界址事件，上訴人對於中華民國八十九年六月二十一日臺灣新竹
地方法院七十九年度易字第三一號第一審判決提起上訴，本院判決如左：
    主    文
再審之訴駁回。
再審訴訟費用由再審原告負擔。
    事    實
甲、再審原告方面：
一、聲明：
  (一)台灣高等法院八十九年度再字第四十號民事判決應予廢棄。廢棄部分應改判如左
    ：
    1.台灣高等法院八十四年度上更(一)字第三五一號判決及最高法院八十八年度台上
      字第一一七號判決應予廢棄。
    2.請求判決再審被告坐落新竹市○○段○○段第十三之八號土地與再審原告所有
      同小段十三之六號兩筆土地之界址，為如原判決附圖(二)ＣＤ二點之連接線。
    3.再審被告應將坐落新竹市○○段○○段第十三之八號土地如原判決附圖(二)ＣＤ
      線部分所示面積二十一平方公尺上之建物拆除，返還上開二十一平方公尺土地
      與再審原告，並給付再審原告自民國七十九年五月二十三日至返還上開土地止
      ，每年新台幣五萬三千九百九十三元計算之損害賠償。
  (二)再審及前審之訴訟費用由再審被告負擔。
二、陳述；除援引原確定判決及歷次再審判決所載意見外，補陳略稱：
  (一)所謂適用法規顯有錯誤，係指確定判決違背法規或現存判例解釋者為限，按本件
    確定界址時之實地測點情況，本屬原判決時未經注意，且能動搖原確定判決之事
    實，系爭「實地測點圖」倘於事實審訴訟程序中提出，經歷次判決法院審酌，必
    可受有利於再審原告之裁判，故再審原告雖於八十九年五月二日方接獲得知系爭
    函文及相關證物，惟所欲證明之確定界址事實確屬發生於本案事實審言詞辯論終
    結前，尚非原確定判決所指之「非屬系爭案件八十七年間確定前之證物」，事理
    甚明。
  (二)系爭確定判決未踐行合法必要之調查程序，僅憑附圖中之略式地籍圖，即認定系
    爭土地之界址以「現有圍牆」為界，此不僅與再審原告於六十二年九月間所指界
    之圍牆不符，復觀之新竹地政事務所新地二字第二九０三號函之「放大略圖」
    ，其中之ＡＢ二點連接線，即為原確定判決認定之兩造系爭土地之筆直界址，比
    對科學儀器製作之「實地現場測點圖」，兩造系爭土地倘確以「現有圍牆」為界
    ，則該界址與再審原告所有之房屋牆壁重疊，足證兩造系爭土地顯不可能以「現
    有圍牆」為界，至為灼然，故系爭確定判決就「圍牆為界東北外」之認定標準，
    顯有違誤。另由原確定判決附圖(三)與「實地現場測點圖」相較觀之，前者ＡＢ二
    點連接線（即所謂的以圍牆為界）為筆直之界址，惟後者以圍牆為界之界址卻呈
    歪斜，益證系爭確定判決之認定，顯屬率斷。昔日兩造合意之指界，係以「原有
    圍牆」為界（即原判決附圖(二)ＣＤ點、再證三之ＧＫ點）此亦有證人調查員李勇
    耀之證詞足憑，六十三年四月三十日公告期滿確定之重測後地籍圖並無作業疏失
    情事，洵堪認定。
  (三)本件系爭土地圍牆之所在與再審原告所有建物之毗鄰狀況，攸關昔日「圍牆為界
    東北外」之認定標準，惟參以「實地現場測點圖」，其頂端記載「詳細位置仍需
    再測量」，足證系爭土地界址是否以圍牆為界，仍有疑義。
乙、再審被告方面：
    本件未進行言詞辯論，再審被告亦未提出書狀作何答辯。
    理    由
一、再審原告表明本院八十九年再字第四○號確定判決及本案之原確定判決，有適用
    法規顯有錯誤及重要證物漏未審酌之違誤，而提起本件再審之訴，合先說明。
二、民事訴訟法第四百九十六條第一項第一款所謂適用法規顯有錯誤者，係指確定裁
    判所適用之法規顯然不合於法律規定，或與司法院現尚有效及大法官會議之解釋
    ，或最高法院尚有效之判例顯然違反者而言，不包括認定事實錯誤、漏未審酌證
    據、取捨證據失當及裁判不備理由之情形在內（最高法院六十年台再字第一七０
    號判例、六十三年台上字第八八０號判例、六十九年台再字第一三一號判決、八
    十年台上字第一三二六號判決參看）。再審原告主張本院八十九年再字第四○號
    確定判決適用法規顯有錯誤，無非以再審原告雖於八十九年五月二日方接獲得知
    新竹市地政事務所新地二字第二九０三號函文及相關證物，惟所欲證明之確定
    界址事實確屬發生於本案事實審言詞辯論終結前，尚非八十九年再字第四○號確
    定判決所指之「非屬系爭案件八十七年間確定前之證物」為論據，然按民事訴訟
    法第四百九十六條第一項第十三款當事人發現未經斟酌之證物或得使用該證物者
    ，固得提起再審之訴，但所謂使用證物，指當事人在前訴訟程序中知有該證物之
    存在，而因當時未能提出致不得使用者，嗣後提出該證物者而言，即必須該證物
    在客觀上有不能提出之情形，且在前訴訟程序中已存在者為必要，與所欲證明之
    確定事實是否發生於本案事實審言詞辯論終結前無涉。本院八十九年再字第四○
    號確定判決以再審原告據以提起該件再審之訴之證物即新竹市地政事務所八十九
    年五月一日函所附之「實地現場測點圖」之放大圖係於八十九年五月一日後始存
    在，自非原確定訴訟案件八十七年間確定前之證物，因認與民事訴訟法第四百九
    十六條第一項第十三款之要件不相符，而駁回該再審之訴，本院八十九年再字第
    四○號確定判決尚無裁判適用法規顯有錯誤情形，再審原告徒以上開函文所附之
    「實地現場測點圖」之放大圖所欲證明之確定界址事實發生於原確定本案事實審
    言詞辯論終結前，即主張本院八十九年再字第四○號確定判決適用法規顯有錯誤
    情形，自不足採，因此再審原告聲請至現場履勘及調系爭土地地籍圖等資料，即
    無必要。另再審原告主張本案之原確定判決，有重要證物漏未審酌之違誤，亦與
    適用法規錯誤之情事有別，且以民事訴訟法第四百九十七條之事由提起再審之訴
    者，限於對不得上訴於第三審法院之事件，經第二審確定之判決者為限，而該證
    物須已提出於法院，而法院漏末斟酌者為必要，若經第三審判決確定之案件，且
    證物非當時訴訟程序已提出者，則為法律所不准。查再審原告在本院八十九年再
    字第四○號確定判決辯論程序中已撤回該項再審主張，該確定判決就此並未予審
    究，茲再審原告以確定判決有重要證物漏未審酌之違誤，提起本件再審之訴，亦
    屬無據。
三、綜上所述，本件再審之訴，顯無再審理由，爰不經言詞辯論，逕以判決駁回再審
    原告之訴。
四、依民事訴訟法第五百零二條第二項、第七十八條，判決如主文。
中      華      民      國    八十九    年      八      月    二十五    日
                                臺灣高等法院民事第十二庭
                                    審判長法  官  林  丁  寶
                                          法  官  林  恩  山
                                          法  官  蔡 翁 金針
右正本係照原本作成。
不得上訴。
中      華      民      國    八十九    年      八      月    二十八    日
                                          書記官  徐  淑  琴


司法院資訊處製作；財團法人民間司法改革基金會備份。
